臺灣高等法院刑事判決
109年度交上易字第204號
上  訴  人  臺灣新北地方檢察署檢察官
被      告  姜竣明

選任辯護人  李永裕律師
            彭祐宸律師
上列上訴人因被告過失傷害案件，不服臺灣新北地方法院106年
度交易字第56號，中華民國109年4月28日第一審判決（起訴案號
：臺灣新北地方檢察署105年度調偵字第2533號），提起上訴，
本院判決如下：
    主  文
上訴駁回。
    理  由
一、公訴及補充理由意旨略以：被告姜竣明係址設新北市○○區○○
    路000號○○樓「國盛電氣工程有限公司」（下稱國盛公司）
    之司機，為從事業務之人。於民國104年12月5日凌晨5 時18
    分許，駕駛車牌號碼000-0000號自用小貨車，明知其所欲臨
    時停車之地點，為新北市○○區○○○道0段道路○○○○段000號建
    物道路之交岔路口，且該交岔路口兩側之新北大道4段道路
    邊緣亦皆設有禁止臨時停車之紅色標線，該交岔路口為禁止
    臨時停車，竟仍將上開車輛違規停放於該交岔路口處。適有
    被害人陳俐安騎乘車牌號碼000-000號普通重型機車，沿新
    北市新莊區新北大道4段往桃園方向騎乘至上址，亦疏未注
    意車前狀況，因而撞擊上開小貨車後方。陳俐安因而人車倒
    地，受有蛛網膜下出血合併腦腫、顱骨骨折、顏面骨骨折、
    雙側肺鈍挫傷、創傷性腸穿孔、創傷性內頸動脈損傷合併顱
    內損傷、創傷性降主動脈剝離、骨盆骨折、肝臟撕裂傷、低
    血鈉症等重大不治及難治之傷害結果。因認被告涉犯修正前
    刑法第284條第2項後段之業務過失致重傷罪嫌。
二、公訴意旨認被告涉犯刑法第284條第2項後段之業務過失致重
    傷罪嫌，無非係以被告之供述、陳俐安之證述、新北市政府
    警察局新莊分局道路交通事故現場圖、道路交通事故調查報
    告表（一）、（二）、當事人酒精測定紀錄表、肇事人自首
    情形紀錄表、現場照片、車輛詳細資料報表、新北市政府車
    輛行車事故鑑定委員會鑑定意見書、新北市車輛行車事故鑑
    定覆議委員會鑑定覆議意見書、長庚醫院財團法人林口長庚
    紀念醫院（下稱林口長庚醫院）診斷證明書等為證據。檢察
    官上訴意旨並未提出新證據，僅繕具理由略以：原審判決理
    由將「妨礙車輛通行」解為「導致車輛完全無法通行」，因
    而不採鑑定覆議意見書之鑑定意見，認被告於禁止臨時停車
    處所停車，並沒有妨礙車輛通行，尚有誤會；被告既於禁止
    臨時停車處所停車，而此違規行為亦係本件車禍發生之肇事
    次因，被告之違規停車行為，與被害人所受傷勢間，顯然具
    有相當因果關係，原審判決認本件欠缺相當因果關係，亦有
    認定事實及適用法律之違誤等語。
三、按犯罪事實應依證據認定之，無證據不得認定犯罪事實；不
    能證明被告犯罪者應諭知無罪之判決，刑事訴訟法第154條
    第2項、第301條第1項分別定有明文。訊據被告固不否認有
    於上揭時地，將車輛停放於缺口，但堅決否認有何過失之犯
    行，辯稱：我當時是國盛公司的司機，我雖然有把小貨車把
    車輛停在紐約家具中心的路口處，但那裡晚上是關起來的沒
    有車子在通行，那是家具行要出來的私人出口，不是一般的
    十字路口，我是把車輛停在出入口，被害人當時是騎摩托車
    撞擊到我的車子，我停車與被害人之受傷沒有因果關係等語
    。本院經查：
  ㈠被告於案發當時為國盛公司之司機，在上開時間將自用小貨
    車停放於上揭地點後，適陳俐安騎乘普通重型機車經過時，
    未注意車前狀況而撞擊上開自用小貨車，因而受有蛛網膜下
    出血合併腦腫、顱骨骨折、顏面骨骨折、雙側肺鈍挫傷、創
    傷性腸穿孔、創傷性內頸動脈損傷合併顱內損傷、創傷性降
    主動脈剝離、骨盆骨折、肝臟撕裂傷、低血鈉症等傷害結果
    ，為被告所不爭執，亦與證人陳俐安之證述相符，且有起訴
    書所載之新北市政府警察局新莊分局道路交通事故現場圖、
    道路交通事故調查報告表（一）、（二）、肇事人自首情形
    紀錄表、現場照片、車籍詳細資料報表、車輛詳細資料報表
    、林口長庚醫院診斷證明書等證據可佐憑。又陳俐安經持續
    復健、追蹤治療後雖可對答，惟有時仍言語混亂，且仍遺留
    左側肢體偏癱之後遺症，依現今之醫學水準，其上述病情預
    期無法恢復，日常生活無法自理，需依賴他人照料，故應符
    合重大不治及難治之程度，有林口長庚醫院106年9月12日（
    106）長庚院法字第1126號函可證（原審卷二第9 頁），亦
    為被告所不爭執，均堪認定。
　㈡依據道路交通管理處罰條例第3條第1款之定義，「道路」是
    指公路、街道、巷衖、廣場、騎樓、走廊或其他供公眾通行
    之地方。依據事故後到場警員所拍攝之現場照片（原審卷一
    第193至203頁），被告當時停車之位置，是在新北市○○區○○
    ○道0段000號紐約家具設計中心（下稱紐約家具）之車輛出
    入口處。該處人行道有一個缺口，有鋪設柏油，連結新北大
    道與紐約家具停車場，所以車輛是可以直接從新北大道開進
    去紐約家具停車場的。該缺口之邊緣有劃設紅實線，雖 足
    認為劃設紅線處為禁止臨時停車之處所。然紐約家具的停車
    場是私人營業場所，入口處設有柵欄，當時非營業時間，更
    有拉起鐵鍊，所以當時不是供公眾通行之地方，也就不屬於
    道路交通管理處罰條例第3條第1款所稱之「道路」。又因該
    人行道缺口處，雖然有鋪設柏油，可供供公眾通行，因此屬
    於道路之一部，但只是道路增寬的地方，絕非2條道路交會
    之交岔路口。原審公訴檢察官於補充理由書中稱被告臨時停
    車之地點「為新北市○○區○○○道0段道路○○○○段000號建物道
    路之交岔路口」，因而認為姜竣明有將車輛違規停放於交岔
    路口處之過失，容有誤會。
　㈢依據被告於警詢及偵查中供稱：我在附近做工程，將工作做
    完後，開到現場將工程車停靠在路邊並打閃黃燈，我們在路
    邊休息，等同事一起下班，我停的地方是個缺口，我已經盡
    量靠右邊了，車上沒有人，引擎未熄火，之後聽到車輛後方
    有碰撞聲，就看到陳俐安的機車倒在工程車後方，我就立刻
    報警等語（見偵卷第6、33至34頁，調偵卷第81頁）。又依
    監視器影像畫面顯示（原審卷一第89至97頁，卷二第53頁）
    ，05：05：43螢幕上方出現高亮度燈光；05：05：49小貨車
    停止於營幕右上角；05：05：53小貨車右側出現一人往後走
    動並轉回（車後路面可辨識燈影閃爍）；05：06：49螢幕出
    現白光漸亮；05：06：50小貨車驟然震動；05：06：51碎片
    及機車陸續往小貨車後方彈出；05：06：53騎士與機車倒地
    等情，可見被告將小貨車停放在該處，有打閃黃燈，於靜止
    後約1分1秒（即被告下車後約56秒），陳俐安所騎乘之機車
    便撞上小貨車。再依現場照片及車損照片（原審卷一第193
    至203頁）可以看出，小貨車後方遭撞擊處沒有明顯受損痕
    跡，但是機車前擋風板全面破損脫落，且龍頭往後彎折並接
    近坐墊前緣，依據本案國立交通大學行車事故鑑定意見書（
    見原審卷二第51至53頁）之認定，這是典型正面撞擊之結果
    ，與事證相符，也堪採信。復依陳俐安於偵查中證稱：當時
    我騎機車要去新莊區搭遊覽車，我慢慢騎，突然看到停一台
    車等語（見調偵卷第80頁），而案發現場沒有煞車痕及刮地
    痕，有警員許環麟106年6月15日職務報告可證（見原審卷一
    第187頁），可見陳俐安並沒有發現前方停放之小貨車，而
    且在沒有煞車的情況下，就直接撞上小貨車後方。綜上本件
    車禍當時現場沒有任何煞車痕及刮地痕；小貨車遭撞擊後大
    幅度震動，機車及碎片往後方彈出；現場照片及車損照片顯
    示機車是正面撞擊，完全沒有任何迴避，可見陳俐安在騎車
    撞到其前方小貨車前，完全沒有煞車或迴避，也就是說，陳
    俐安是在完全沒有任何反應的狀況下，直接從後方正面撞擊
    小貨車，事實甚為明確。
　㈣按機車行駛時，駕駛人應注意車前狀況，並隨時採取必要之
    安全措施，為道路交通安全規則第94條第3項所明訂。所以
    機車行駛於道路上時，即使擁有路權，仍然必須注意車前的
    狀況，這樣在發生預料之外的狀況時，還是可以採取必要的
    安全措施。然而，本案中陳俐安是在完全沒有任何反應的狀
    況下直接從後方正面撞擊小貨車，可見陳俐安當時並沒有注
    意車前狀況，而導致本件事故之發生。本院以上之認定，也
    與新北市政府車輛行車事故鑑定委員會鑑定意見書（見調偵
    卷第63至64頁）、新北市車輛行車事故鑑定覆議委員會鑑定
    覆議意見書（見調偵卷第92至94頁）、國立交通大學行車事
    故鑑定意見書（見原審卷二第51至53頁）均相符，足資佐證
    陳俐安係在完全未注意車前狀況之情況下，直接從後方正面
    撞擊小貨車致生本件車禍事故，此乃本件肇事之原因事實。
  ㈤公訴意旨及檢察官上訴意旨認為，被告過失是「於禁止臨時
    停車處停車妨礙車輛通行」，其依據為新北市車輛行車事故
    鑑定覆議委員會鑑定覆議意見書（見調偵卷第92至94頁）認
    定被告於禁止臨時停車處停車妨礙車輛通行為肇事次因（肇
    事主因為陳俐安未注意車前狀況）。然而，在此鑑定覆議意
    見前之新北市政府車輛行車事故鑑定委員會鑑定意見書（見
    調偵卷第63至64頁），及原審審理中經檢辯雙方同意送鑑之
    國立交通大學行車事故鑑定意見書（見原審卷二第51至53頁
    ），均認為被告雖於禁止臨時停車處所停車，但無肇事因素
    。惟依據警方案發時到場所製作之道路交通事故現場圖（見
    偵卷第13頁），並未呈現小貨車停放位置為3線道縮減為2線
    道處，而有明顯之錯誤，經原審於109年1月9日到現場進行
    勘驗（見原審卷二第424頁），並請警方重新繪製道路交通
    事故現場圖（見原審卷二第442頁）。經還原案發當時之現
    場狀況後當場予以測量，案發時小貨車停放於道路右側，距
    離路緣之延伸線僅有65公分，小貨車之左後角距離道路對面
    之分隔島則尚有8.9公尺，小貨車之左前角距離道路對面之
    分隔島也有8.6公尺（因為當時小貨車車頭較為偏向內側車
    道），也就是說小貨車左側是有8.6公尺之寬度足以讓後方
    車輛通過。即使扣除掉內側車道3.7公尺，後方車輛在不切
    換車道的狀況下，繼續行駛在外側車道，也有4.9公尺的寬
    度足以通過，可見陳俐安當時騎乘之外側車道是相當寬敞的
    。又案發後到場警員製作之道路交通事故調查報告表（一）
    、（二）（見偵卷第14至15頁）顯示，當時天候晴、有晨光
    、道路為直路、事故位置為一般車道、路面鋪裝柏油、乾燥
    無缺陷、無障礙物、視距良好等情。而警員所拍攝之現場照
    片（見原審卷一第193至203頁）也可以看出，現場為高架道
    路下方分隔島外側之道路，案發時之車流量不多，天色雖黑
    ，但是現場路燈設置的相當密集，燈光非常明亮，道路筆直
    寬敞，可以在相當的距離外就看到被告停放之小貨車。告訴
    代理人也曾於108年10月10日凌晨4時許至現場拍攝該路段案
    發時段之車流狀況提供給原審（見原審卷一第197至199頁）
    ，也可以看出當時車流非常稀疏，道路筆直寬敞，燈光非常
    明亮，與前述警員拍攝之現場照片狀況相同。告訴代理人雖
    稱該路段屬於幹道，雖然拍攝時車流不多，但車速都非常快
    等語（見原審卷二第304頁），但這反而更可以證明案發時
    車流稀疏、道路筆直寬敞、燈光非常明亮、視距良好，所以
    即使車速較快也相當安全，縱使有車輛停放在路邊紅線，也
    沒有妨礙車輛通行。
　㈥被告當時停放之小貨車，為國盛公司之工程車，車尾為醒目
    之黃色塗色，下方還有醒目、具有警告效果之黃黑色條紋塗
    色，車身高度較一般轎車更高、也更加顯眼（原審卷一第19
    3頁），且被告當時有打閃黃燈，在前述車流稀疏、道路筆
    直寬敞、燈光非常明亮、視距良好之情況下，足以使後方駕
    駛輕易的在相當遠的地方，就發現該小貨車停靠路邊。且該
    小貨車車寬為2.3公尺，該路段路面邊線之紅實線距離路緣
    有96公分，小貨車停車位置之右後輪胎距離路緣之延伸線僅
    有65公分（見原審卷二第426頁），也就是說小貨車停車位
    置使車道縮減不到2公尺的寬度，縮減後左側卻還有8.6公尺
    之寬度足以讓後方車輛通過，足見後方駕駛是可以輕易閃避
    該小貨車的。後方駕駛既然可以在相當遠的地方就發現該小
    貨車，即使到了非常近的地方才發現該小貨車，也有充足的
    空間可以輕易的閃避，則被告停車位置就難以認定有妨礙車
    輛通行之情形。以上本院之認定，與新北市政府車輛行車事
    故鑑定委員會鑑定意見書（見調偵卷第63至64頁）、國立交
    通大學行車事故鑑定意見書（見原審卷二第51至53頁）相符
    。至於新北市車輛行車事故鑑定覆議委員會鑑定覆議意見書
    （見調偵卷第92至94頁）並未附具理由，即改稱被告於禁止
    臨時停車處停車有妨礙車輛通行為肇事次因，並非可採。況
    且依卷附現場照片以及道路交通事故現場圖以觀，該處路口
    邊緣雖劃設有紅線，但被告係將車輛停放在家具行出入口處
    ，被告所停放之車輛並沒有壓在紅線上，也非停放於紅線之
    邊緣，事實上並沒有在劃設禁止臨時停車處所停車(見偵185
    59卷第16頁照片及第13頁)，事實甚為明確。公訴及檢察官
    上訴意旨稱被告係於禁止停時停車處所停車云云，顯與客觀
    事證不符，並無理由。
　㈦刑法上之過失，其過失行為與結果間，在客觀上有相當因果關係始得成立。所謂相當因果關係，係指依經驗法則，綜合行為當時所存在之一切事實，為客觀之事後審查，認為在一般情形下，有此環境、有此行為之同一條件，均可發生同一之結果者，則該條件即為發生結果之相當條件，行為與結果即有相當之因果關係。反之，若在一般情形下，有此同一條件存在，而依客觀之審查，認為不必皆發生此結果者，則該條件與結果不相當，不過為偶然之事實而已，其行為與結果間即無相當因果關係(最高法院76年台上字第192號判例意旨參照)。本件車禍事故是陳俐安騎乘機車完全未注意車前狀況，而且是在完全沒有任何反應的狀況下，直接從後方正面撞擊小貨車所造成，被告之停車行為並無妨礙後方同向車輛之通行，已經本院詳細認定如前。況且依當時之情形，後方駕駛可以在相當遠的地方就發現該小貨車，即使到了非常近的地方才發現該小貨車，也有充足的空間可以輕易的閃避，所以除非後方駕駛有相當長的時間都完全沒有注意前方，否則不可能發生如本件之事故。此外，陳俐安於偵查中證稱其騎車是慢慢騎（見調偵卷第80頁），陳俐安之女兒即告訴代理人黃筱婷於偵查中也表示陳俐安平常騎車的時速約40多等語（見偵卷第32頁），可見陳俐安案發時之車速應該不快，在車速不快的情況下，更有充分之時間和距離去發現前方停等之小貨車並進行閃避。在這樣的情形下，一般來說，通常人是不可能有駕駛在路上這麼長一段時間不注意前方路況的情形，然而陳俐安卻發生了這種狀況，也沒有任何其他因素之介入造成陳俐安無法注意車前狀況之情形，可見本案的發生是一個非常極端的情形。否則在相同的條件之下，雖有此同一條件存在，而依客觀之審查，亦不必皆會發生此種結果者，則被告上開停車之條件與陳俐安追撞自小貨車之結果，參照上開判例意旨，在刑法上即不具有客觀的相當因果關係，而純粹係陳俐安自己騎乘機車未充分注意車前狀況所導致。是公訴檢察官上訴意旨認為，被告之違規停車行為，與被害人所受傷勢間，顯然具有相當因果關係云云，顯係採條件說，與當前刑法的客觀相當因果關係理論不符，亦無理由。
　㈧至於陳俐安雖於偵查中證稱：我慢慢騎，臨時看到停一台車
    ，我煞車停不下來；當時天色暗暗、霧霧的；車子沒有閃黃
    燈我才撞上去等語（見調卷第80頁），然而如前所述，案發
    現場沒有煞車痕及刮地痕，現場路燈非常明亮，小貨車確實
    有閃黃燈，是此部分證詞不足以作為被告不利之認定。又被
    告停車位置雖3線道縮減為2線道之處，然而這並不會因此而
    產生視線之阻隔，讓後方駕駛無法看到停放之小貨車車輛，
    反而因為車道的縮減，理論上更容易讓外側車道之駕駛提高
    警覺，注意到前方之路況變化，而發現停方之小貨車。另本
    件小貨車停放時之右後車輪雖然距離路緣延伸線有65公分，
    超過道路交通安全規則規定之60公分，然而小貨車左側還是
    有超過8.6公尺之寬度足以讓後方車輛通過，並無妨礙車輛
    通行，已據本院認定如前，告訴代理人此部分之意見（見10
    5 年度調偵字第2533號卷第12頁），亦不影響本院事實之認
    定。又告訴代理人雖主張，被告當時下車至路旁休息等同事
    下班，車上沒有人，並非為了上下人客或裝卸物品，應該是
    「停車」而非「臨時停車」，因此被告另有違反道路交通安
    全規則第112條第1項第1、9款、第2項之規定云云。然而，
    被告在現場是為了等人，下車之時間距離案發僅有56秒，當
    時車子沒熄火，處於隨時可以立即行駛之狀態，自屬於臨時
    停車，檢察官及歷次鑑定意見也都認為是臨時停車，告訴代
    理人所引用之判決（見原審卷二第319至346頁），也都是有
    熄火或未保持可以立即行駛狀態之狀況，與本案顯然不同，
    告訴代理人所述顯然有所誤會。此外，告訴代理人所提供多
    則認定違規停車為肇事原因之判決（見原審卷二第147至192
    頁），其紅線違規停車之情形，有占用大半機車優先道而妨
    害機車通行者、有占用機慢車道阻礙後方車流者、有未靠邊
    停車妨礙行車安全者、有占用絕大部分外側車道造成後方車
    輛需要變換車道才能通過顯然妨害後方機慢車通行者，與本
    案被告停車於外側車道後左側仍有8.6公尺之寬度、外側車
    道也還有4.9公尺的寬度，不用變換車道就足以通過，且當
    時車流稀疏，沒有妨礙車輛通行之情況顯然不同，且被告並
    未於畫設有禁止停車紅線之處所停車，而係停放在家具行之
    出入口，該出入口處並未劃設紅線，已據本院認定如上，告
    訴代理人上開所舉，亦與本件事實不符，自不足以影響本件
    之認定。
四、綜上所述，本件被告並沒有在劃設紅線禁止停車之地方停車
    ，而被告停車之位置，客觀上也沒有妨礙車輛通行，通常駕
    駛人在後方也可以在相當遠的地方就發現該小貨車，也有充
    足的空間可以輕易的閃避；然而陳俐安卻完全都沒有注意車
    前狀況，才會在完全沒有任何煞車或迴避的情形下直接從後
    方正面撞擊小貨車，而造成如此嚴重的傷害，則被告之停車
    行為與陳俐安所受傷害也就沒有客觀之相當因果關係，自難
    令被負何過失責任。原審判決據此以不能證明被告犯罪，而
    為被告無罪判決之諭知，認事用法並無違誤。檢察官上訴意
    旨並未提出其他積極證據，而僅對原審判決認事用法職權之
    行使反覆爭執，為無理由，自應予以駁回。　　　　　
據上論斷，應依刑事訴訟法第368條，判決如主文。
本案經檢察官吳姿函提起公訴，檢察官彭聖斐提起上訴，檢察官
許鈺茹到庭執行職務。
中　　華　　民　　國　　109 　年　　7 　　月　　29　　日
                  刑事第十九庭  審判長法　官  曾淑華    
                                      法　官  俞秀美
                                      法　官  陳文貴
以上正本證明與原本無異。
不得上訴。
                                      書記官   洪宛渝    
中　　華　　民　　國　　109 　年　　7 　　月　　29　　日